【裁判字號】    98,交易,17
【裁判日期】    980619
【裁判案由】    過失傷害
【裁判全文】
臺灣臺南地方法院刑事判決              98年度交易字第17號
公  訴  人  臺灣臺南地方法院檢察署檢察官
被      告  丙○○
            甲○○
上列被告因過失傷害案件，經檢察官提起公訴（97年度調偵字第
1096號、97年度偵字第13109號、98年度偵字第859號），本院判
決如下：
    主    文
丙○○因過失傷害人，處拘役壹拾伍日，如易科罰金，以新臺幣
壹仟元折算壹日。
甲○○因過失傷害人，處拘役壹拾日，如易科罰金，以新臺幣壹
仟元折算壹日。
    事    實
一、丙○○於民國97年2月2日下午4時許，騎乘車牌號碼NMG-339
    號重型機車，沿臺南市○○路481巷由北往南方向行駛，途
    經同巷26號旁無名巷之無號誌巷口欲左轉，理應注意轉彎車
    應讓直行車先行，而依當時情形，又無不能注意之情事，竟
    疏於注意，遂於左轉時，撞及亦未注意車前狀況及減速慢行
    而由甲○○所騎乘，沿上開無名巷自東往西方向行駛，車牌
    號碼WHM-997號輕型機車（起訴書誤載為重型機車），雙方
    因此發生碰撞，致甲○○受有右肩部及右手挫傷等傷害；丙
    ○○則受有胸壁挫傷，右手挫傷併右手第五指1公分撕裂傷
    等傷害。丙○○及甲○○於肇事後，在未有偵查犯罪職務之
    機關或公務員發覺其為犯罪人前，即向到場處理本件車禍事
    故，尚不知肇事者為何人之臺南市警察局第五分局交通事故
    處理小組警員，主動表示其即為肇事車輛之駕駛者，並進而
    接受裁判。
二、案經甲○○訴由臺南市警察局第五分局報請及丙○○告訴臺
    灣臺南地方法院檢察署檢察官偵查起訴。
    理    由
壹、程序部分：
一、按法院或檢察官得囑託醫院、學校或其他相當之機關、團體
    為鑑定，或審查他人之鑑定，並準用第203條至第206條之1
    之規定；其須以言詞報告或說明時，得命實施鑑定或審查之
    人為之。第163條第1項、第166條至第167條之7、第202條之
    規定，於前項由實施鑑定或審查之人為言詞報告或說明之情
    形準用之，刑事訴訟法第208條定有明文。又按法院或檢察
    官囑託其他機關、團體為鑑定時，如須以言詞報告或說明時
    ，始得命實施鑑定或審查之人為之，並非一定須命以言詞報
    告或說明，且機關、團體之鑑定，如未命實施鑑定或審查之
    人為言詞報告或說明時，並無準用刑事訴訟法第202條鑑定
    人應具結之規定，該法第208條第1項定有明文；囑託機關鑑
    定，並無必須命實施鑑定之人為具結之明文，此觀刑事訴訟
    法第208條第1項，已將該法第202條（鑑定人之具結義務）
    之規定排除，未在準用之列即明。此與同法第208條第2項明
    定，於實施鑑定之人為言詞報告或說明時，準用該法第202
    條規定，顯屬有別。因之，囑託機關鑑定雖未命實施鑑定之
    人具結，其鑑定不得指為無證據能力（最高法院96年度台上
    字第486號、97年度台上字第3861號判決意旨參照）。是本
    件台灣省台南區車輛行車事故鑑定委員會受檢察官囑託鑑定
    所檢送之鑑定意見書及台灣省車輛行車事故覆議鑑定委員會
    受本院囑託覆議之98年5月5日覆議字第0986201606號函覆研
    議結論，查無因違反車輛行車事故鑑定及覆議作業辦法而無
    證據能力之情形，應具有證據能力，合先敘明。
二、次按被告以外之人（包括證人、鑑定人、告訴人、被害人及
    共同被告等）於審判外之陳述雖不符刑事訴訟法第159條之1
    至之4等四條之規定，而經當事人於審判程序同意作為證據
    ，法院審酌該言詞陳述或書面陳述作成時之情況，認為適當
    者，亦得為證據；當事人、代理人或辯護人於法院調查證據
    時，知有刑事訴訟法第159條第1項不得為證據之情形，而未
    於言詞辯論終結前聲明異議者，視為有前項之同意，同法第
    159條之5定有明文。立法意旨在於傳聞證據未經當事人之反
    對詰問予以核實，原則上先予排除。惟若當事人已放棄反對
    詰問權，於審判程序中表明同意該等傳聞證據可作為證據；
    或於言詞辯論終結前未聲明異議，基於尊重當事人對傳聞證
    據之處分權，及證據資料愈豐富，愈有助於真實發見之理念
    ，且強化言詞辯論主義，使訴訟程序得以順暢進行，上開傳
    聞證據亦均具有證據能力。本件除台灣省台南區車輛行車事
    故鑑定委員會受檢察官囑託鑑定所檢送之鑑定意見書及台灣
    省車輛行車事故覆議鑑定委員會受本院囑託覆議之98年5月5
    日覆議字第0986201606號函覆研議結論，有證據能力得作為
    證據，業經說明如上；至於其餘本院認定事實所引用之下列
    卷證資料（包含供述證據、文書證據等證據），並無證據證
    明係公務員違背法定程序所取得，且被告、輔佐人、檢察官
    於本院審判期日中對於提示之卷證，就證據能力均未表示爭
    執，迄至言詞辯論終結前亦未再聲明異議，又卷內之文書證
    據，經核亦無刑事訴訟法第159條之4之顯有不可信之情況與
    不得作為證據之情形，本院審酌上開證據資料製作時之情況
    ，尚無違法不當及證明力明顯過低之瑕疵，亦認為以之作為
    證據應屬適當，是依刑事訴訟法第159條至第159條之5規定
    ，所引用之卷證所有證據（包含供述證據、文書證據等證據
    ），均有證據能力。
貳、實體部分：
一、訊據被告丙○○、甲○○二人，被告丙○○對於上揭犯罪事
    實坦承不諱，而被告甲○○對有於前揭時地發生車禍，被告
    丙○○並因此受有前開所述之傷害之事實並不爭執，惟否認
    有何過失，辯稱：其要由東往西，而被告丙○○是由北往南
    要左轉，所以依規定被告丙○○應該讓被告甲○○先走，但
    被告丙○○沒有讓被告甲○○先走，所以撞到被告甲○○車
    子後面，被告丙○○撞到被告甲○○後又反彈出去，是被告
    丙○○撞被告甲○○的，被告甲○○沒有錯，且被告甲○○
    的車速很慢；警詢筆錄記載被告丙○○北向南左轉彎，應改
    成被告丙○○有行駛於來車道即甲○○所行駛的車道，鑑定
    委員會也沒有寫出這點，被告丙○○應該是在巷口轉彎而不
    是到路中心才轉彎，被告甲○○沒有過失；被告丙○○傷勢
    係因自己違反交通規則而來撞到被告甲○○所致，而非是被
    告甲○○造成的云云。經查：
  (一)被告甲○○於警詢時陳稱：「（問：你今（19）日因何事至
    本所製作筆錄？請詳述當時發生肇事之經過？）我於民國97
    年02月02日16時00分許，於上述時地發生交通事故，當時有
    員警來現場處理，因為當時我們有共識要私下處理，所以在
    員警現場草圖有簽結不須處理，事後對方只有幫我把機車修
    理好，我受傷部份醫藥費均不聞不問，所以我及對方協商不
    成，故於今日前來製作筆錄。我駕駛WHM-997號輕機車未載
    人，沿文賢路1122巷西向東然後往北成路481巷26號旁無名
    巷至事故地點時，突然有一部重機車（指NMG-339號重機車
    ）沿北成路481巷北向南作左轉彎，我見狀想閃避已經來不
    及就發生碰撞而肇事，肇事後雙方人車均倒地。」、「（問
    ：發生肇事前車速約多少？事故前有無看見對方車自何方向
    駛來？）我當時車速約20公里/時左右。當我看到對方從我
    車右側過來時，想要閃避已經來不及了。」、「（問：發生
    後有無報案？肇事後雙方車輛有無保持現場？肇事後你作如
    何處理？）我向119報案。肇事後是我朋友王金山將我車輛
    牽起來，對方車輛是他自己牽起來故雙方均未保持現場。肇
    事後我人留在現場等待處理員警到來，並於現場向處理員警
    表示我為WHM-997號輕機車駕駛人。」、「（問：你考領何
    種駕照？你人有無受傷？你車輛何處損壞？針對你受傷部份
    有無要提出告訴？（告訴權六個月當場告知））普通小行車
    駕照（70.08.20發照）。我人右肩臂、上肢扭挫傷、瘀青腫
    痛、上舉不力、外展困難無法使力、活動範圍受限（附診斷
    書）。我右側照後鏡斷、排氣管破損、右側車身飾板撞破損
    。我要向對方駕駛人丙○○提出告訴。」等語（見警卷第1
    頁）；被告甲○○於偵訊時供稱：「（問：你當時行駛之方
    向（從何處到何處）？）當時我走無名巷由東往西直行。」
    、「（問：為何會發生車禍？（經過））我直行時對方從我
    的右邊撞上我的機車後輪。」等語（見臺灣臺南地方法院檢
    察署97年度核交字第3511號卷第8頁）；而被告丙○○於警
    詢時陳稱：「（問：請詳述當時發生肇事之經過？）我駕駛
    NMG-339號重機車未載人，沿北成路北向南行駛至事故地點
    作左轉彎時，與沿無名巷東向西直行之輕機車（指WHM-997
    號輕機車）發生碰撞而肇事，肇事後雙方機車跟人員均倒地
    。」、「（問：發生肇事前車速約多少？事故前有無看見對
    方從何處駛來？）我當時車速約20-30公里/時左右。當我看
    到對方從我車左前方出現時，想要閃避已經來不及了。」、
    「（問：發生後有無報案？肇事後雙方車輛有無保持現場？
    肇事後你作如何處理？）我本人未報案，我有請附近的行人
    幫我報案。肇事後對方車輛均未保持現場。肇事後我人留在
    現場等待處理員警到來，並於現場向處理員警表示我為NMG-
    339號重機車駕駛人。」、「（問：你考領何種駕照？你人
    有無受傷？你車輛何處損壞？針對你受傷部份有無要提出告
    訴？（告訴權期限為六個月內，警方當場告知））普通重型
    機車駕照（95.11.07換照）。我人右小指撕裂傷（未附診斷
    證明書）。我車前飾板破損、左側車身飾板倒地刮痕、前輪
    右側撞痕。我受傷部分現在不要向對方提出傷害告訴（已告
    知）。」等語（見警卷第2頁）；被告丙○○於偵訊時供稱
    ：「（問：你當時行駛之方向（從何處到何處）？）當時我
    走北成路481巷由北往南要左轉。」、「（問：為何會發生
    車禍？（經過））當時我要左轉，在北成路和無名巷的中心
    的時候和對方發生相撞，我的前車輪撞到對方的機車右側。
    」等語（見臺灣臺南地方法院檢察署97年度核交字第3511號
    卷第8頁）。是依被告二人上開陳述，本件事故之發生位置
    為臺南市○○路481巷與同巷26號旁無名巷之無號誌交岔路
    口處，當時被告丙○○騎乘車號NMG-339號重機車，沿臺南
    市○○路481巷由北往南方向行駛，途經同巷26號旁無名巷
    之無號誌巷口欲左轉，而於該巷口與由被告甲○○所騎乘車
    號WHM-997號、沿上開無名巷自東往西方向行駛之直行輕機
    車發生碰撞等情，應堪認定。
  (二)按汽車行駛至交岔路口，其行進、轉彎，應依下列規定：二
    、行至無號誌或號誌故障而無交通指揮人員指揮之交岔路口
    ，轉彎車應暫停讓直行車先行；汽車行至無號誌之交岔路口
    ，應減速慢行，作隨時停車之準備；又汽車行駛時，駕駛人
    應注意車前狀況，並隨時採取必要之安全措施，道路交通安
    全規則第102條第1項第2款、第93條第1項第2款及第94條第3
    項分別定有明文。本件被告丙○○騎乘重機車行經交岔路口
    欲轉彎，有未注意轉彎車應暫停讓直行車先行之疏失，應為
    本件事故之肇事主因；惟被告甲○○騎乘輕機車行經無號誌
    之肇事路口，依上開規定，亦應減速慢行，作隨時停車之準
    備，而當時並無不能注意之情事，其疏於注意上情，而與被
    告丙○○所騎乘之重機車發生碰撞，亦為本件事故之肇事原
    因。
  (三)至被告甲○○辯稱本件車禍是因被告丙○○在巷口轉彎，而
    不是到路中心才轉彎造成，被告丙○○有駛入來車道即甲○
    ○所行駛的車道之違規行為，被告甲○○沒有過失云云，惟
    查：
    1.按認定過失傷害之刑事責任之有無，係應該依據當時之具
      體狀況來判斷行為人當時有無注意義務，以及有無客觀不
      能注意之情形而定，並非謂告訴人（按：於本件即為另一
      被告丙○○）對事故之發生亦與有過失時，被告即可謂對
      自己原本應負之注意義務無庸加以注意。
    2.次查，本件被告丙○○行駛之臺南市○○路481巷與被告
      甲○○所行駛之上開無名巷均無分向設施，有道路交通事
      故調查報告表(一)在卷可稽（見警卷第8頁），因此，上開
      二道路既無分向設施，被告丙○○自無被告甲○○所稱被
      告丙○○有駛入來車道之情形。
    3.至被告丙○○就本件事故之發生固有未注意轉彎車應暫停
      讓直行車先行之疏失，惟按過失傷害罪規範之目的，在處
      罰行為人因個人之過失而致他人受有傷害之行為，祇以行
      為人之有過失為致傷害之一原因為已足，有司法院字第63
      1號解釋意旨可供參照。因此，即使被告丙○○對於本件
      交通事故之發生，亦有前揭過失，仍不能解免被告甲○○
      應負之過失責任。
    4.本件交通事故之肇事因素，經檢察官囑託臺灣省臺南區車
      輛行車事故鑑定委員會及本院囑託臺灣省車輛行車事故覆
      議鑑定委員會鑑定結果，亦與本院上開認定結果相同，有
      臺灣省臺南區車輛行車事故鑑定委員會97年11月20日南鑑
      字第0975903341號函附鑑定意見書（見臺灣臺南地方法院
      檢察署97年度核交字第4560號卷第2-3頁）及臺灣省車輛
      行車事故覆議鑑定委員會98年5月5日覆議字第0986201606
      號函在卷可憑（見本院卷第16頁），足認被告丙○○及被
      告甲○○就本件交通事故之發生，確均有過失甚明。
  (四)又被告丙○○、甲○○分別受有如事實欄所載之傷害，亦有
    財團法人奇美醫院97年6月19日及97年2月2日診斷證明書在
    卷可考（見警卷第5頁、臺灣臺南地方法院檢察署97年度核
    交字第3511號卷第6頁），而被告丙○○、甲○○上開過失
    駕駛行為與對方所受如前所述之傷害結果間，亦有相當因果
    關係。本件事證明確，被告丙○○、甲○○二人犯行洵堪認
    定，應依法論科。
二、核被告丙○○、甲○○二人所為，均係犯刑法第284條第1項
    前段之過失傷害罪。又被告丙○○、甲○○二人於肇事後，
    均在未有偵查犯罪職務之機關或公務員發覺其為犯罪人前，
    即向至現場處理本件道路交通事故，尚不知肇事者為何人之
    臺南市警察局交通警察隊車禍處理小組警員供承其肇事犯罪
    ，自首並接受裁判等情，有道路交通事故肇事人自首情形紀
    錄表在卷可稽（見警卷第22頁、本院卷第14-15頁），爰均
    依刑法第62條前段之規定減輕其刑。爰審酌被告丙○○、甲
    ○○二人之品性、生活狀況、智識程度（被告丙○○為高工
    畢業、被告甲○○為不識字）、及本件被告丙○○為本件肇
    事主因，而被告甲○○為本件肇事次因，以及被告丙○○、
    甲○○各自因本件車禍所受之傷害程度，二人未能達成和解
    賠償損害，暨被告丙○○犯罪後承認犯行，而被告甲○○否
    認犯行之態度等一切情狀，分別量處如主文所示之刑，並諭
    知易科罰金之折算標準。
據上論斷，應依刑事訴訟法第299條第1項前段、刑法第284條第1
項前段、第62條前段、第41條第1項前段，刑法施行法第1條之1
，判決如主文。
本案經檢察官乙○○到庭執行職務。
中    華    民    國    98    年    6     月    19    日
                    刑事第六庭  法  官  張家瑛
以上正本證明與原本無異。
如不服本判決應於收受本判後10日內向本院提出上訴書狀，並應
敘述具體理由。其未敘述上訴理由者，應於上訴期間屆滿後20日
內向本院補提理由書狀（均須按他造當事人之人數附繕本）「切
勿逕送上級法院」。
                                書記官  李淑惠
中    華    民    國    98    年    6     月    22    日
附錄本案論罪科刑法條全文：
刑法第284條第1項：
因過失傷害人者，處6月以下有期徒刑、拘役或5百元以下罰金；
致重傷者，處1年以下有期徒刑、拘役或5百元以下罰金。


司法院資訊處製作；財團法人民間司法改革基金會備份。
